ACORDAO-COMPLETO-2517121

ACÓRDÃO 18780/2021 ATA 40/2021 - SEGUNDA CÂMARA

VISTOS, relatados e discutidos estes autos que tratam da prestação de contas anual da Comissão de Valores Mobiliários (CVM) , relativa ao exercício de 2018.
ACORDAM os Ministros do Tribunal de Contas da União, reunidos em Sessão da Segunda Câmara, diante das razões expostas pelo Relator, em:
9.1. com fundamento nos arts. 1º, inciso I, 16, inciso I, 17 e 23, inciso I, da Lei 8.443/1992 c/c os arts. 1º, inciso I, 207 e 214, inciso I, do Regimento Interno, julgar regulares as contas de Pablo Waldemar Renteria (CPF XXX.680.087-XX) ; Gustavo Rabelo Tavares Borba (CPF XXX.453.177-XX) ; Carlos Alberto Rebello Sobrinho (CPF XXX.299.307-XX) ; Tania Cristina Lopes Ribeiro (CPF XXX.509.397-XX) ; Darcy Carlos de Souza Oliveira (CPF XXX.862.427-XX) ; Marcelo Santos Barbosa (CPF XXX.751.457-XX) ; Henrique Balduino Machado Moreira (CPF XXX.691.381-XX) ; Gustavo Machado Gonzalez (CPF XXX.685.547-XX) ; Alexandre Pinheiro dos Santos (CPF XXX.145.487-XX) ; Patrick Valpacos Fonseca Lima (CPF XXX.542.027-XX) ; Andrea Araujo Alves de Souza (CPF XXX.581.837-XX) ; Eduardo Abi Nader Simão (CPF XXX.426.246-XX) ; Guilherme Neves Pozzobon (CPF XXX.024.130-XX) , dando-lhes quitação plena;
9.2. com fulcro no art. 250, inciso II, do Regimento Interno do TCU, determinar à Comissão de Valores Mobiliários (CVM) que apresente, no Relatório de Gestão do exercício de 2021, as providências adotadas e resultados de possíveis distorções contábeis no tocante às questões apontadas na Declaração do Contador no exercício de 2018;
9.3. autorizar a Secex Finanças a monitorar o item 9.2. retro no próprio Relatório de Gestão, no âmbito do respectivo processo de contas, dispensando, dessa forma, a autuação de processo específico de monitoramento;
9.4. enviar cópia do presente Acórdão para a Comissão de Valores Mobiliários (CVM) e aos responsáveis, informando que a presente deliberação, acompanhada do Relatório e do Voto que a fundamenta, está disponível para a consulta no endereço www.tcu.gov.br/acordaos, além de esclarecer que, caso requerido, o TCU poderá fornecer sem custos as correspondentes cópias, de forma impressa;
9.5. arquivar os presentes autos.

Prestação de Contas Ordinária de Comissão de Valores Mobiliários relativa ao Exercício Financeiro de 2018.

Segunda Câmara

Comissão de Valores Mobiliários.

3. Interessados/Responsáveis:
3.1. Responsáveis: Alexandre Pinheiro dos Santos (XXX.145.487-XX); Andrea Araujo Alves de Souza (XXX.581.837-XX); Carlos Alberto Rebello Sobrinho (XXX.299.307-XX); Darcy Carlos de Souza Oliveira (XXX.862.427-XX); Eduardo Abi Nader Simao (XXX.426.246-XX); Guilherme Neves Pozzobon (XXX.024.130-XX); Gustavo Machado Gonzalez (XXX.685.547-XX); Gustavo Rabelo Tavares Borba (XXX.453.177-XX); Henrique Balduino Machado Moreira (XXX.691.381-XX); Marcelo Santos Barbosa (XXX.751.457-XX); Pablo Waldemar Renteria (XXX.680.087-XX); Patrick Valpacos Fonseca Lima (XXX.542.027-XX); Tania Cristina Lopes Ribeiro (XXX.509.397-XX)..

13.1. Ministros presentes: Bruno Dantas (Presidente), Augusto Nardes e Raimundo Carreiro (Relator).
13.2. Ministro-Substituto convocado: Marcos Bemquerer Costa.
13.3. Ministro-Substituto presente: André Luís de Carvalho.

RAIMUNDO CARREIRO

Transcrevo a seguir, nos termos do art. 1º, § 3º, inciso I, da Lei nº 8.443/92, a instrução lavrada no âmbito da Secretaria de Controle Externo do Sistema Financeiro Nacional e dos Fundos de Pensão (peça 22) , cujas conclusões contaram com a anuência do corpo diretivo daquela unidade técnica (peças 23 e 24) , bem como do MP/TCU, representado pelo Procurador Sérgio Ricardo Costa Caribé (peça 25) .
"INTRODUÇÃO
Cuidam os autos de processo de contas anuais da Comissão de Valores Mobiliários - CVM, relativo ao exercício de 2018.  
 O processo de contas foi organizado de forma individual, conforme classificação constante do art. 5º da Instrução Normativa - TCU 63/2010 e do anexo I à Decisão Normativa - TCU 170/2018. 
A unidade jurisdicionada foi criada por meio da Lei 6.385/76 e tem como competências institucionais: (i) regulamentar, com observância da política definida pelo Conselho Monetário Nacional, as matérias relativas ao mercado de valores mobiliários; (ii) administrar registros atinentes ao mercado de valores mobiliários; (iii) fiscalizar permanentemente as atividades e os serviços do mercado de valores mobiliários, bem como a veiculação de informações relativas ao mercado, às pessoas que dele participem, e os valores negociados; (iv) propor ao Conselho Monetário Nacional a eventual fixação de limites máximos de preço, comissões, emolumentos e quaisquer outras vantagens cobradas pelos intermediários do mercado; e (v) fiscalizar e inspecionar as companhias abertas dada prioridade às que não apresentem lucro em balanço ou às que deixem de pagar o dividendo mínimo obrigatório. 
São disciplinadas e fiscalizadas pela CVM as seguintes atividades: (i) a emissão e distribuição de valores mobiliários no mercado; (ii) a negociação e intermediação no mercado de valores mobiliários; (iii) a negociação e intermediação no mercado de derivativos; (iv) a organização, o funcionamento e as operações das bolsas de valores; (v) a organização, o funcionamento e as operações das Bolsas de Mercadorias e Futuros; (vii) a auditoria das companhias abertas; e (viii) os serviços de consultor e analista de valores mobiliários.
Seu âmbito de atuação é nacional. Suas principais finalidades consistem em disciplinar, fiscalizar e desenvolver o mercado de valores mobiliários. Para alcançá-las, a CVM desenvolveu processos relacionados à elaboração de normas, supervisão e fiscalização do mercado, execução de ações sancionatórias e gestão de pessoas.
HISTÓRICO
6.	Na análise das contas empreendida na peça 10, a unidade técnica requisitou, por intermédio de diligência, o complemento/aprofundamento das seguintes questões: i) detalhamento dos indicadores de desempenho institucional; ii) composição do Comitê de Governança de Tecnologia da Informação; iii) reapresentação do rol de responsáveis; e iv) esclarecimento em relação às ressalvas nas demonstrações contábeis da autarquia.
7.	Dessa forma, as respostas encaminhadas pela CVM no que tange às questões acimas levantadas foram acostadas na peça 19.  
EXAME TÉCNICO
8.		Consoante destacado no histórico desta instrução, algumas questões mereceram um detalhamento ou mesmo uma complementação no intuito de viabilizar o julgamento das contas dos administradores da CVM.
9.	Cabe ressaltar, no entanto, que essas questões trazidas pela diligência possuem um cunho de natureza meramente formal, não se apresentando, portanto, qualquer avaliação de irregularidade ou impropriedade no julgamento dessas contas, conforme será delineado durante o exame técnico.
10.	Sendo assim, de modo a permitir a condensação da análise e julgamento das contas em um único documento, garantindo uma leitura fluída, pautou-se agregar o exame das respostas da diligência junto à instrução constante da peça 10 (que já analisou as contas) , caso contrário, haveria duas instruções a serem avaliadas conjuntamente.
11.	Para o feito, será agregado à instrução inicial (peça 10) , nos respectivos itens pertinentes, a análise das respostas referentes à mencionada diligência, cujos capítulos passarão a contas com o subtítulo "Complemento da apresentação das contas solicitados via diligência" e a cabida análise, quando necessária. Finalizando a presente análise com a proposta de julgamento das contas dos responsáveis. 
I. Ênfase na verificação das contas
12. 							No exame das presentes contas, será dada ênfase na verificação da realização das atividades finalísticas e sua correlação com os objetivos estratégicos da entidade. Os critérios considerados para escolha desses aspectos foram risco e relevância, dada a importância na atuação regulatória e fiscalizatória da entidade no mercado de capitais, e a ausência, até a resposta da diligência que será proposta, do detalhamento dos indicadores de desempenho.  
13. 	Quanto às constatações apontadas pelo Controle Interno nos itens 1 a 6 do Relatório de Avaliação (peça 5) , que tratam da (1) inadequação do dimensionamento dos trabalhos de supervisão da CVM sobre os auditores independentes com maior concentração de mercado, (2) ausência de prioridade na avaliação de papéis de trabalho e de relatórios de auditoria, (3) ausência de critério que considere, nos planos bienais elaborados pela CVM, o cometimento de irregularidade de auditores independentes em outros países nos quais atuam, (4) existência de potenciais conflitos de interesse no programa de peer review determinado pela ICVM 308/1999, decorrentes das características comerciais do ramo de auditoria independente, (5) adoção de barreiras regulatórias que podem contribuir para a concentração verificada no mercado de auditoria independente e (6) termos de compromissos celebrados sem a demonstração de que seus objetivos são cumpridos, tendo em vista que foram adequadamente detalhadas e discutidas no âmbito do relatório do controle interno, e não configuram falhas ou irregularidades na gestão, não serão objeto de análises complementares. 
II.	 Avaliação da conformidade das peças que compõem o processo
14.	A auditoria interna da unidade jurisdicionada, em seu relatório (peça 3) , informou que, nos trabalhos de auditoria realizados em 2018 e em anos anteriores, não foram constatados, para os controles internos examinados, fragilidades cujas consequências pudessem potencialmente comprometer o cumprimento das principais atribuições institucionais da CVM. 
15.	A Controladoria-Geral da União - CGU, ao examinar a gestão dos responsáveis, apontou as inconsistências já descritas no parágrafo 7 supra. Além disso, foram feitas recomendações no sentido de:
	 a) no planejamento das ações de supervisão dos auditores independentes, priorizar as firmas com maior concentração de mercado, bem como considerar irregularidades cometidas em outras jurisdições, com o objetivo de mitigar o risco sistêmico. (em relação aos achados 1 e 3) 
	b) realizar estudo exploratório que analise a possibilidade de (i) eliminar eventuais barreiras regulatórias impostas pela CVM ao ramo de auditoria independente, em especial no que diz respeito à submissão de auditores aos programas de peer review e de educação continuada como condição para registro e manutenção na autarquia (ii) incentivar a redução dos riscos de agência entre investidores e auditores, (iii) regulamentar a governança do Comitê Administrador da Revisão Externa de Qualidade - CRE, incluindo elementos como a presença de membros independentes e não contadores no órgão, a criação de registro de interesses para seus membros, a proibição de o revisado escolher seu revisor (sorteio) , o detalhamento de regras sobre o processo que evidenciem a colegialidade das decisões do órgão, e a adoção de governança que mitigue os conflitos decorrentes do fato de esse órgão ser sua própria instância recursal e (iv) priorizar a atuação da Superintendência de Normas Contábeis e Auditoria - SNC sobre papéis de trabalho e relatórios de auditoria, com vistas à elaboração de Análise de Impacto Regulatório - AIR no que for cabível de acordo com as conclusões do referido estudo exploratório. (em relação aos achados 2, 4 e 5) 
	c) Adotar critérios na definição dos valores das obrigações pecuniárias constantes dos termos de compromisso que permitam assegurar que esses acordos efetivamente desestimulam as práticas que motivaram sua celebração. (em relação ao Achado 6) 
	d) Nas situações em que houver indício de irregularidade em demonstrações financeiras (DF) , a eventual celebração de termo de compromisso com o respectivo auditor independente será necessariamente precedida de manifestações das áreas técnicas competentes sobre a necessidade de republicação da DF. (em relação ao Achado 6) 
16.	No certificado de auditoria (peça 6) , o representante da Controladoria-Geral da União - CGU propôs o julgamento pela regularidade dos responsáveis.
17.	O dirigente do órgão de controle interno acolheu a manifestação expressa no certificado de auditoria (peça 6) .
18.	O Ministro de Estado da Economia atestou haver tomado conhecimento das conclusões constantes do relatório de auditoria de gestão, do certificado de auditoria, bem como do parecer conclusivo do dirigente do órgão de controle interno (peça 8) . 
III. Rol de responsáveis
19.	Inicialmente, não foram disponibilizadas, para cada responsável, as informações previstas nos incisos III a VI do art. 11 da IN-TCU 63/2010, observando-se a ausência de identificação dos atos formais de nomeação, designação ou exoneração, incluindo a data de publicação no Diário Oficial da União ou em documento de divulgação pertinente, endereço residencial completo e endereço de correio eletrônico dos responsáveis. (peça 2) . 
20.	Realizada diligência, conforme proposta na instrução de peça 10, foram enviadas as informações solicitadas, quais sejam, atos formais de nomeação, endereço e correio eletrônico, disponibilizados à peça 19, p. 19-25, não havendo qualquer ressalva sobre a apresentação do rol de responsáveis nas presentes contas.
III. Processos conexos e contas de exercícios anteriores
22.	Não há processos conexos que fazem referência a atos e fatos ocorridos no período da gestão em análise e capazes de influenciar o mérito das contas dos responsáveis. 
IV. Avaliação do planejamento de ação e dos resultados quantitativos e qualitativos da gestão
23.		O plano estratégico atual da CVM, cujo título é "Planejamento Estratégico - Construindo a CVM de 2023, foi divulgado em 2013. Foi informado que, na ocasião, foram consideradas (i) as ameaças e oportunidades observadas no ambiente de negócio; (ii) as principais mudanças no cenário ocorridas nos exercícios anteriores; (iii) as principais mudanças de cenários previstas para os exercícios seguintes, e (iv) a participação ativa dos stakeholders. 
24.	No âmbito do Plano Plurianual - PPA 2016-2019, a CVM responde no âmbito do Objetivo 1097 do Programa 2039, conforme diretrizes apresentadas no quadro a seguir:
	Programa 2039 - Gestão de Política Econômica, Garantia de Estabilidade do Sistema Financeiro Nacional e Melhoria do Ambiente de Negócios

	Objetivo: 1097 - Aprimorar a regulação das atividades econômicas e financeiras

	Dentre as metas 2016-2019 desse objetivo, destaca-se:

	04A0 - Aperfeiçoar a regulação do mercado de valores mobiliários

25.	As principais iniciativas relacionadas à área de atuação direta da CVM são:
	a) 0584- Revisão contínua do arcabouço normativo do mercado de capitais, considerando, inclusive, a redução de custos de observância pelos participantes do mercado.
	b) 0598 - Ampliação das ações de educação financeira com vistas a aumentar a proteção e a defesa do investidor.
	c) 0599 - Implantação de espaço educacional para o investidor.
	d) 059A- Fortalecimento do relacionamento da atuação conjunta de sistemas informatizados com outros reguladores, autorreguladores e órgãos da administração pública.
	e) 095B - Ampliação de cooperação e compartilhamento de sistemas informatizados com outros reguladores, autorreguladores e órgãos da administração pública.
	f) 059C - Fortalecimento de participação nos fóruns nacionais e internacionais sobre mercado de capitais.
	e) 059D - Desenvolvimento e gestão dos sistemas de informação necessários à execução das atividades de participantes e de valores mobiliários, de supervisão e de fiscalização do mercado de capitais.
26.	Os objetivos estratégicos estabelecidos no Planejamento Estratégico 2013-2023 da CVM são:
1) Ser reconhecida pela sociedade como uma instituição essencial, dotada de credibilidade e capaz de regular de maneira eficiente o funcionamento do mercado, proteger os investidores e contribuir positivamente para o desenvolvimento do país.
	2) dispor de instalações seguras, sustentáveis, modernas, adequadamente dimensionadas e dotadas de alta tecnologia.
	3) Ter um corpo funcional comprometido, motivado, multidisciplinar e especializado, fruto de uma política de recursos humanos formatizada, transparente, legitimada e baseada em meritocracia.
4) Possuir uma estrutura organizacional que lhe assegure capacidade de realizar suas atividades de modo a acompanhar a evolução do mercado, dimensionando permanentemente as áreas de acordo com suas necessidades.
	5) Ter uma atuação célere, técnica e independente pautada na constante coordenação, cooperação e diálogo entre as diversas áreas e níveis hierárquicos.
6) Ter efetiva autonomia para definir um orçamento que garanta o cumprimento de suas atividades e objetivos estratégicos e ter processos eficientes que permitam aproveitar plenamente os recursos financeiros disponíveis.
7) Adotar técnicas de gerenciamento e otimização de processos que devem ser constantemente mapeados, padronizados e preponderantemente eletrônicos.
8) Possuir estrutura tecnológica capaz de atender as atividades finalísticas, de apoio e de gestão.
9) Produzir pesquisas, análises e conhecimento capazes de oferecer subsídios para a tomada de decisões estratégicas e operacionais.
10) Possuir regulação em linha com as melhores práticas internacionais e ser reconhecida pela sua capacidade de acompanhar tempestivamente as necessidades do mercado, promovendo o necessário equilíbrio entre as iniciativas dos participantes e a proteção dos investidores.
11) Dispor de uma supervisão de mercado eficiente, com uso intensivo de tecnologia e de maneira integrada com outros órgãos reguladores e autorreguladores.
12) Ter processos investigativos e sancionadores céleres, eficientes e que produzam o efeito pedagógico necessário à efetiva inibição de irregularidades.
13) Ter um papel de liderança na área de educação financeira, c contribuindo para uma melhor compreensão pelos investidores dos benefícios e dos riscos associados aos produtos financeiros.
14) Ter uma atuação institucional proativa nos fóruns internacionais, assumindo papel relevante e influenciando a discussão de temas inseridos no mercado de capitais.
15) Participar de forma efetiva das decisões estratégicas governamentais relacionadas ao mercado de capitais, com atuação institucional próxima à Administração Central e aos Poderes Legislativo e Judiciário.
27.	Os resultados esperados são: 
1) Estimular a formação de poupança e a sua aplicação em valores mobiliários.
	2) Assegurar o funcionamento eficiente e regular do mercado.
	3) Proteger os investidores.
4) Assegurar o acesso do público a informações tempestivas e de qualidade.
5) Condenar efetiva e tempestivamente os responsáveis por infrações.
28.	Verifica-se que os objetivos estratégicos estão alinhados com o objetivo e a meta estabelecida no Plano Plurianual.
V. Avaliação dos indicadores
29.	De acordo com o documento intitulado "Indicadores Institucionais de Desempenho 2018", disponível na página da Internet da CVM (http://www.cvm.gov.br/menu/acesso_informacao/planos/indicadores/indicadores.html) , foi apresentado o seguinte resultado:
	Resultado Institucional 2018
	84,1%

	Cadeia de Valor da CVM

	Normatização de Mercado
Supervisão do Mercado
Sanção do Mercado
Orientação ao Mercado e à Sociedade
	81,6%

	Estratégia
Gestão
Suporte
	87,9%

30.	Em relação aos anos anteriores, o resultado apresentado foi:
	Resultado Institucional 2017
	82,1%

	Cadeia de Valor da CVM

	Finalísticos
	80,4%

	Gestão
	87,5%

	Logística
	82,0%

	Resultado Institucional 2016
	89,2%

	Cadeia de Valor da CVM

	Finalísticos
	92,3%

	Gestão
	85,6%

	Logística
	83,6%

	Resultado Institucional 2015
	85,0%

	Grupo
	Cadeia de Valor da CVM

	Finalísticos
	89%
	Supervisão e Registro
	97%

			Regulação e Orientação
	92%

			Sancionador
	85%

	Gestão
	85%
	Planejamento e Controle
	85%

	Logística
	72%
	Pessoas
	77%

			Gestão da Informação
	70%

			Orçamento e Arrecadação
	75%

			Bens e Serviços
	74%

31.	Verifica-se que os indicadores de desempenho apresentados acima apenas indicam a área de atuação, e não a capacidade de monitoramento e avaliação dessas áreas.
32.	No Plano Bienal de Supervisão Baseada em Risco (SBR) do biênio 2017-2018, é informado que, desde o ano de 2012, a CVM dispõe de um conjunto de indicadores de desempenho institucional que estão organizados por macroprocessos e consideram o grau de cumprimento das ações desenvolvidas no âmbito do Plano Bienal do SBR como a principal métrica para a mensuração do desempenho do macroprocesso de supervisão, e que apenas a versão interna do Plano Bienal apresenta as tabelas para a mensuração de cálculo dos indicadores de desempenho de cada uma das áreas do SBR - Empresas, Fundos de Investimento, Auditores Independentes, Mercados e Intermediários e Ofertas Públicas. No mesmo documento, é informado que os resultados alcançados são apresentados nos Relatórios Semestrais do SBR e no Relatório de Gestão encaminhado anualmente a este Tribunal.
33.	No Relatório da unidade de Auditoria Interna (peça 3) também é destacado que a CVM adota indicadores destinados à aferição do desempenho institucional para os macroprocessos finalísticos, de apoio e de gestão, e que esses indicadores permitem uma avaliação integrada das atividades desenvolvidas pelos diferentes componentes organizacionais. É relatado, ainda, que a AUD utiliza estes indicadores como sinalizadores da situação dos macroprocessos meios e finalísticos da CVM.
34. 	Tendo em vista que, além de os indicadores serem importantes para a avaliação do desempenho da gestão, cabe ao TCU também analisar a utilidade dos indicadores para monitorar e medir o desempenho, e, ante a declaração da existência desses instrumentos, é fundamental que eles sejam apresentados.
35.	Neste mesmo sentido, verifica-se que, no âmbito do TC Processo 020.403/2004-4, que tratou de auditoria operacional na CVM com o objetivo de verificar seus processos de trabalho e identificar eventuais pontos de estrangulamento capazes de interferir na consecução dos objetivos legais da unidade, foi prolatado o Acórdão 2107/2006-TCU-Plenário, que recomendou à unidade, dentre outras medidas, que elaborasse planejamento das atividades de fiscalização estabelecendo indicadores de desempenho. 
36.	Dessa forma, para possibilitar a análise adequada da gestão, foi proposta a realização de diligência à CVM, consoante peça 10, para que apresentasse seus indicadores de gestão e metas para o exercício de 2018, cuja resposta está destacada nos itens 110-115. 
37.	Para uma melhor análise da gestão e da adequação das ações adotadas com o planejamento estratégico, foi feita a verificação das atividades finalísticas.
38.	Os temas finalísticos da CVM são definidos pela Cadeia de Valor da CVM, composta de 6 grupamentos: Normatização de Mercado, Supervisão do Mercado, Sanção ao Mercado, Orientação ao Mercado e à Sociedade e Gestão e Suporte.
39.	Em relação à Normatização do Mercado, a CVM busca desenvolver a atividade normativa com o objetivo de buscar um arcabouço regulatório indutor do desenvolvimento do mercado de capitais brasileiro.
40.	Em 2018, a Autarquia publicou 10 instruções, um parecer de orientação e promoveu seis audiências públicas. Também emitiu quatro deliberações de revisão e atualização de normas contábeis no âmbito do Comitê de Pronunciamento Contábeis.
41.	Tais atividades representaram o alcance de 73% da meta estabelecida para o exercício no plano de regulação aprovado pelo Colegiado da CVM.
42.	Dentre os temas relevantes, destacaram-se: novo marco regulatório sobre a atividade de analista de valores mobiliários, regulamentação das ofertas públicas de distribuição de Certificados de Recebíveis de Agronegócio (CRA) , aprimoramento do regime de ofertas com esforços restritos, regulamentação para as ofertas públicas de distribuição de contratos de Investimento Coletivo Hoteleiro - CIC e alterações em instruções da CVM decorrentes do Projeto Estratégico de redução de custos de observância.
    Normas de mercado publicadas em 2018
	Normas de Mercado publicadas pela CVM em 2018

	Norma
	Data
	Assunto

	Instrução 595
	30/01/18
	Altera e acrescenta dispositivos à Instrução CVM nº 400 e à Instrução CVM nº 480. Revoga a Instrução 286/98.

	Instrução 596
	07/02/18
	Alteração da ICVM 480 - Revogação do inciso VI e do § 5º do art. 21.

	Instrução 597
	26/04/18
	Alteração da Instrução 558.

	Instrução 598
	03/05/18
	Nova regra sobre analista de valores mobiliários

	Instrução 599
	27/07/18
	Alteração da ICVM 510 para adequação à ICVM 542 e à ICVM 543.

	Instrução 600
	01/08/18
	Instrução específica para os CRA.

	Instrução 601
	23/08/18
	Proposta de extinção do lock up de 90 dias - ICVM 476/09

	Instrução 602
	27/08/18
	Regulamentação De Condo-Hotéis

	Parecer de Orientação nº 38
	25/09/18
	Parecer de orientação sobre Contrato de Indenidade.

	Norma
	Data
	Assunto

	Instrução 603
	31/10/18
	Altera dispositivos das Instruções: CVM nº 414, de 30 de dezembro de 2004; nº 480, de 7 de dezembro de 2009; e nº 600, de 1º de
agosto de 2018.

	Instrução 604
	13/12/18
	Alterações em instruções da CVM decorrentes do Projeto Estratégico de Redução de Custos de Observância.

    Normativos no âmbito de revisão e utilização de normas contábeis
	Normativos no âmbito de revisão e utilização de Normas Contábeis

	Norma
	Data
	Assunto

	Deliberação 802
	01/11/18
	Aprova o Documento de Revisão de Pronunciamentos Técnicos nº 13 referentes aos Pronunciamentos Técnicos CPC 02 (R2) , CPC 03 (R2) , CPC 04  (R1) ,  CPC 11,  CPC 15  (R1) ,  CPC 16  (R1) ,  CPC 18 (R2) , CPC 19 (R2) , CPC 20 (R1) , CPC 25, CPC 26 (R1) , CPC 27, CPC 28, CPC 29, CPC 32, CPC 33 (R1) , CPC 37 (R1) , CPC 39, CPC 40 (R1) , CPC 47 e CPC 48 e às Interpretações Técnicas ICPC 01 (R1) e ICPC 12 emitidos pelo Comitê de Pronunciamentos Contábeis - CPC.

	Deliberação 804
	27/12/18
	Aprova a Interpretação Técnica ICPC 22 do Comitê de Pronunciamentos Contábeis que trata da incerteza sobre o tratamento de tributos sobre o lucro

	Instrução 597
	26/04/18
	Aprova o Pronunciamento Técnico CPC 42 DO Comitê de Pronunciamento Contábeis, que trata de contabilidade em economia hiperinflacionária.

	Deliberação 805
	27/12/18
	Aprova a Interpretação Técnica ICPC 23 do Comitê de Pronunciamentos Contábeis, que trata da aplicação de abordagem de atualização monetária prevista no CPC 42.

43.	Em relação à Supervisão do Mercado, a CVM atua tanto por demanda (denúncias e reclamações efetuada por investidores, participantes do mercado ou outros órgãos ou esferas por poder público) e de forma preventiva, em atendimento às disposições do art. 2º da Resolução CMN nº 3.427/06 e do art. 26 da Deliberação CVM nº 757/16, que normatizam a Supervisão Baseada em Risco  (SBR) na CVM.
44.	Para a execução do SBR, o Comitê de Gestão de Riscos aprova, a cada dois anos, o plano de supervisão a ser executado nas áreas finalísticas. Seus resultados são reportados ao Conselho Monetário Nacional - CMN a cada seis meses, conforme determinado na supracitada resolução. Os Planos Bienais e Relatórios Semestrais do SBR estão disponíveis em: http://www.cvm.gov.br/menu/acesso_informacao/planos/sbr/sbr.html. 
45.	No biênio 2017-2018 foram submetidas a este modelo preventivo de supervisão as Empresas (Superintendência de Relações com Empresas - SEP) , os Fundos de Investimento (Superintendência de Relações com Investidores Institucionais - SIN) , Auditores Independentes (Superintendência de Normas Contábeis e de Auditoria - SNC) , Mercados e Intermediários (Superintendência de Relações com o Mercado e Intermediários - SMI) e Registro de Ofertas Públicas (Superintendência de Registro de Valores Mobiliários - SER) .
46.	Além das áreas citadas, a Superintendência de Fiscalização Externa - SFI participou transversalmente do SBR através da realização das inspeções de rotina in loco em diversos participantes do mercado, fornecendo informações relevantes para que as demais superintendências planejassem e executassem suas ações de supervisão com maior efetividade.
47.	Em relação aos resultados apresentados no período, 94% das metas foram alcançadas, destacando-se as abaixo descritas.
48.	No âmbito da supervisão realizadas em empresas, a CVM atuou em quatro eventos de risco. O primeiro tratou da "não prestação ou atraso de entrega das informações periódicas por parte das companhias", e resultou em 1.247 mensagens de alerta sobre o final do prazo de entrega, aplicação de 376 multas cominatórias por falhas na entrega de informações e propostos cinco termos de acusação e suspensão ou cancelamento de registro de nove companhias.
49.	Em relação ao evento que trata da adequação das informações divulgadas (fatos relevantes, comunicação ao mercado, notícias na imprensa, atualização dos Formulário de Referência - FRE, entre outras) , foram efetuadas 1.172 exigências pela B3, conforme o plano de supervisão conjunta da B3 com a CVM. Ainda foram efetuadas 85 reiterações por parte da CVM, emitidos 246 ofícios de solicitação de esclarecimentos sobre notícias, comunicados e fatos relevantes, propostos 14 termos de acusação e emitidos 33 ofícios de alerta.
50.	Em relação à Supervisão de Fundos de Investimento e seus Administradores e Gestores, houve reforço com a criação da Divisão de Fundos Listados e de Participações - DLIP, que passou a concentrar a atividade de supervisão dos fundos listados em geral (com destaque para os imobiliários e os fundos de índice - ETF) e os fundos de participações. Assim, a gerência anterior que cuidava dessa atividade assumiu a supervisão das agências de rating e do mercado de securitização como um todo.
51.	Para 2018 foram mantidos eventos que abordaram a verificação de (i) regulamentos e lâminas de Fundos 555; (ii) regulamentos de Fundos Estruturados; (iii) composição de carteira de Fundos 555; (iv) avaliação de ativos de Fundos 555; (v) gerenciamento ineficiente de liquidez; (vi) alavancagem excessiva ou inadequada em Fundos 555; (vii) informações periódicas de Fundos Estruturados; (viii) normas contábeis de FIDC e FII; (ix) lastro de direitos creditórios de FIDC; (x) tratamento inadequado de eventos  públicos;  (xi) adaptação dos  administradores  à  Instrução CVM 558; (xii) inspeções de rotina sobre Fundos 555 e Estruturados; (xiii) agências classificadoras de risco de crédito; (xiv) atuação da Associação Brasileira das Entidades dos Mercados Financeiros e de Capitais - ANBIMA sobre distribuição de cotas de fundos; (xv) atuação da Associação dos Analistas e Profissionais de Investimento do Mercado de Capitais - APIMEC sobre analistas de valores mobiliários; (xvi) atuação da B3 sobre clubes de investimento; e (xvii) atuação da B3 no monitoramento dos fundos de investimento listados.
52.	Em complemento aos eventos planejados no Plano Bienal, a CVM realizou duas supervisões para (i) verificar o atendimento à Instrução CVM nº 520/12-CRI e CRA, e (ii) supervisionar o conteúdo de políticas de Prevenção à Lavagem de Dinheiro e ao Financiamento ao Terrorismo - PLDFT dos administradores de carteira, verificar as comunicações efetuadas no sistema SISCOAF pelos regulados no subsegmento de fundos de investimento e identificar os beneficiários finais de Investidores não residentes - INR.
53.	No exercício também foi realizada uma análise com base em ferramenta de data mining para a precificação de ativos relevantes da carteira dos fundos 555 (no caso, títulos públicos) . Essa supervisão apenas se viabilizou com a correção de uma falha na alimentação do cadastro de ativos da Composição e Diversificação das ações - CDA (demonstrativo de carteira) de fundos. A correção permitiu reduzir o estoque informado na conta "outros" do CDA de um montante de R$ 300 bilhões para cerca de R$ 30 bilhões em poucos meses.
54.	Em relação às ações de supervisão sobre os fundos estruturados, verificou-se a existência de riscos emergentes associados à falta de estrutura e alta heterogeneidade dos prestadores de serviço na indústria e da falta de diligência no seguimento com o tratamento das provisões de créditos de recebimento duvidoso.
55.	Em relação aos Auditores Independentes, houve análise detalhada por parte da Controladoria Geral da União, cujos resultados estão apontados no Relatório de Auditoria de Gestão (Peça 5) .
56.	Em relação à supervisão dos Mercados Organizados e Intermediários, em sequência ao plano bienal, foi mantida a supervisão focada em três frentes: (i) supervisão sobre a autorregulação dos mercados organizados (ii) supervisão direta sobre os mercados; e (iii) supervisão direta sobre os intermediários.
57.	Em relação à supervisão sobre os autorreguladores, após a fusão entre a Bolsa de Valores, Mercadorias e Futuros - BM&FBOVESPA e Central de Custódia e de Liquidação Financeira de Títulos - CETIP, a supervisão do DAR-CETIP foi unificada na BM&F Bovespa Supervisão de Mercados - BSM, sendo apresentado um Programa de Trabalho único para o ano. Sobre os resultados da supervisão no autorregulador, destacam-se a instauração pela área de quatro processos sobre layering (prática de manipulação de preços por meio de ofertas artificiais de negociação, conhecidas como layering e spoofing, comumente implementada por algoritmos e HTTFs) e a abertura de 10 processos para investigação sobre o uso de informação privilegiada.
58.	Na supervisão direta, com relação ao tema suitability, foram concluídas as análises de três inspeções de rotina, resultando no envio de dois ofícios de alerta. Também foi iniciado o trabalho de análise dos primeiros processos de reclamações de investidores, trazidos a conhecimento da CVM pelo seu canal de proteção e orientação ao investidor.
59.	Sobre o resultado da atividade de monitoramento de operações indevidas no mercado Forex, a CVM reportou a edição de dois atos declaratórios acompanhados de comunicação ao MP, resultando na abertura de dois termos de acusação. Em relação aos casos de intermediação irregular, a CVM reportou a edição de um ato declaratório, o envio de um ofício de alerta e a conclusão de um termo de acusação.
60.	Quanto ao evento de risco que trata da não detecção de operações irregulares nos mercados organizados, foram instaurados 13 Termos de Acusação e aprovadas cinco propostas de abertura de Inquérito Administrativo.
61.	Também foram realizadas duas supervisões temáticas, uma voltada à verificação de falhas nas medidas adotadas pelos participantes sobre o tema PLDFT e outra às questões de fintech - financial & technology.
62.	O Plano 2017-2018 focou a supervisão sobre as ofertas públicas de aquisição (OPAs) , as distribuições públicas registradas e as distribuições com esforços restritos.
63.	Com relação às OPAs, a supervisão abrangeu todas as ofertas, tanto as voluntárias sem registro quanto as OPAs registradas na CVM. Para as distribuições públicas registradas foram selecionadas as operações conforme o tipo de valor mobiliários e em seu volume financeiro.
64.	Sobre as OPAs voluntárias sem registro, as ações foram iniciadas a partir da divulgação de fatos relevantes, editais publicados ou notícias divulgadas, e, em diversos casos, foi encaminhado ofício ao ofertante questionando-o sobre a observação a preceitos da Instrução 	CVM nº 361/02 e da regra de sigilo do art. 260 da Lei 6.404/76.
65.	No que se refere às OPAs sujeitas à registro, foi acompanhada a observância ao disposto no art. 15 da instrução 	CVM nº 361/02 e ao edital aprovado, além de monitoramento da liquidação financeira, à vista ou a prazo.
66.	Em 2018, foram concluídas as análises de 21 operações e iniciadas 18 novas análises.
67.	Quanto ao evento de risco sobre ofertas públicas de distribuição com esforços restritos, reguladas pela Instrução CVM nº 476/09, foram averiguados se os atos praticados pelos emissores e intermediários corresponderam à documentação da oferta e se estavam em conformidade com as normas. Foram examinados, entre outros pontos, o cumprimento do papel do intermediário líder, a concessão do direito de prioridade, e a estrutura de securitização do valor mobiliário. No ano de 2018, foi iniciada a supervisão de 15 ofertas. No biênio, foram concluídas 20 análises, com destaque para o envio de três ofícios de alerta e a abertura de um termo de acusação.
68.	A CVM também realizou uma supervisão temática sobre a aplicação da Instrução CVM nº 530 nas ofertas de esforços restritos, não sendo identificada irregularidade no período.
69.	As atividades de fiscalização externa compreendem inspeções por demanda (indícios de irregularidades) quanto nas inspeções de rotina de caráter preventivo que seguem o Plano Bienal da Supervisão Baseada em Risco - SBR.  A CVM também realiza inspeções temáticas com enfoque pontual, de modo a verificar in loco a conduta de agentes de mercado quanto ao cumprimento de determinados dispositivos legais. Eventualmente, podem ser realizadas diligências e operações conjuntas com outros órgãos da administração pública, como o BACEN e o Departamento da Polícia Federal.
70.	Em 2018, a CVM efetuou inspeções em 133 participantes do mercado, apresentando pequena redução em relação ao ano anterior pelo fato de terem sido priorizadas, no período, inspeções em Fundos de Investimento em Participações - FIP, as quais, normalmente, abarcam um número menor de inspecionados e apresentam maior nível de complexidade. Tal resultado representou o alcance de 83% da meta estabelecida para o exercício.
Quantitativo de Inspeções realizadas - Tipos de Instituição
	Quantitativo de inspeções realizadas Classificadas por tipo de instituição

	Tipo de instituição
	2018
	Partic. 2018 (%) 
	2017

	Administradores Fiduciários e Gestores de Carteira
	24
	18,0%
	51

	Companhias Abertas
	24
	18,0%
	7

	Sociedades Emissoras de Valores Mobiliários (Instrução
CVM 476) 
	17
	12,8%
	2

	Auditores Independentes
	16
	12,0%
	16

	Fundos de Investimento
	16
	12,0%
	37

	Bancos de Investimentos / Múltiplos / Comerciais (Instrução
CVM 476) 
	10
	7,5%
	1

	Corretoras de Títulos e Valores MOBILIÁRIOS
	8
	6,0%
	9

	Consultores de Valores Mobiliários
	6
	4,5%
	0

	Distribuidoras de Títulos e Valores Mobiliários
	6
	4,5%
	1

	Outros
	4
	3,0%
	10

	Custodiantes de Títulos e Valores Mobiliários
	2
	1,5%
	3

	Agências de Classificação de Risco de Crédito
	0
	0,0%
	3

	Agentes Autônomos de Investimento
	0
	0,0%
	1

	Clubes de Investimento
	0
	0,0%
	17

	Quantitativo de inspeções realizadas
	2018
	Partic. 2018 (%) 
	2017

	TOTAL
	133
	100%
	158

Fonte: CVM
71.	Também se destacaram, no balanço de 2018, as inspeções realizadas em instituições que atuaram em ofertas de valores mobiliários reguladas pela Instrução CVM 476. Tais inspeções foram realizadas no âmbito do Plano Bienal 2017-2018 do SBR. Esse trabalho abarcou 36 participantes - 27% do universo fiscalizado em 2018, sendo 11 companhias abertas, 16 sociedades emissoras e nove entidade que atuaram como coordenadores de emissões.
72.	No quadro a seguir, são apresentados os quantitativos de fiscalizações externas realizadas nos dois últimos anos exercícios, classificadas de acordo com a pertinência temática ou objetivo:
Quantitativo de Inspeções realizadas classificadas por objetivo
	Quantitativo de inspeções realizadas classificadas por objetivo

	Objetivo
	Quantidade 2018
	Quantidade 2017

	Inspeções de rotina - ofertas públicas de valores mobiliários
	36
	0

	Cumprimento das normas de administração/gestão de carteira
	31
	22

	Outros
	13*
	6

	Inspeção de rotina em auditorias independentes
	9
	3

	Cumprimento das normas operacionais e administrativas por fundos estruturados
	8
	9

	Adequação dos procedimentos de auditoria
	7
	4

	Inspeção de rotina em fundos de investimento estruturados
	6
	12

	Inspeção de rotina - utilização de informação privilegiada
	5
	0

	Inspeção de rotina - adequação dos procedimentos de auditoria em companhias abertas
	4
	2

	Inspeção de rotina em intermediários - Instrução CVM nº 301
	4
	1

	Inspeção de rotina - adequação dos procedimentos de auditoria em fundos de investimento
	3
	1

	Inspeção de rotina em intermediários - Instrução CVM n 505 e outras
	2
	3

	Adequação das demonstrações financeiras e ITR de companhia aberta
	2
	0

	Cumprimento das normas de combate à lavagem de dinheiro (Instrução CVM nº 301) 
	1
	4

	Inspeção de rotina em custodiantes
	1
	1

	Inspeção de rotina - procedimentos relacionados a papéis
de trabalho de auditores independentes
	1
	10

	Objetivo
	Quantidade 2018
	Quantidade 2017

	Inspeção de rotina em administradores/gestores de
carteira
	0
	25

	Cumprimento das normas e procedimentos de operações com valores mobiliários em bolsas de valores e de
mercadorias e futuros (Instrução CVM nº 505) 
	0
	21

	Inspeção de rotina - cumprimento das normas relativas à
atividade de classificação de risco de crédito (Instrução CVM nº 521/12) 
	0
	11

	Inspeção de rotina em fundos de investimento regulados
pela Instrução CVM nº 555
	0
	10

	Inspeção de rotina em administradores/gestores de
carteira - Instrução CVM nº 301
	0
	5

	Conduta irregular de administrador de companhia aberta
	0
	1

	Utilização de informação privilegiada
	0
	3

	TOTAL
	133
	154

 (*) A quantidade é referente a pessoas investigadas em inspeções voltadas para ofertas com esforços restritos (ICVM 476) .
Fonte: CVM
73.	No plano temático, o maior número de fiscalizações executadas em 2018 teve por enfoque a verificação do cumprimento de normas e de procedimentos operacionais no seguimento de fundos de investimento, incluindo a sua cadeia de prestadores de serviços (administradores, gestores, auditores, consultores, etc.)  perfazendo 49 inspeções (47% do total de inspeções) . Esse número foi impactado principalmente pela execução de amplo programa de inspeções de demanda em FIP relacionado á "Operação Greenfield" e à fundação Postalis, trabalho que teve início no exercício de 2017.
74.	Houve também participação relevante nas inspeções relacionadas às ofertas de valores mobiliários realizadas no regime de esforços restritos (Instrução CVM 476) , especialmente aquelas em Regimes Próprios de Previdência Social - RPPS que foram os principais investidores. Essas inspeções de rotina, que totalizaram 36 (27% do total) , resultaram em medidas de grande repercussão nesse segmento de mercado, tais como a edição de stop orders, e a suspensão temporária de alguns participantes, tendo possibilitado, ainda, a propositura de sugestões visando ao aperfeiçoamento da Instrução CVM 476.
75.	Em 2018, foi iniciado pela CVM um programa de inspeções de rotina com o objetivo de verificar o cumprimento, pelas companhias abertas, de determinados dispositivos da Instrução 	CVM 358, relacionados à divulgação de fato relevante e às políticas de negociação de ações de própria emissão.
76.	Também foram executados procedimentos fiscalizatórios visando ao atendimento de solicitações de órgãos reguladores estrangeiros que mantêm acordos de cooperação com a CVM. Em 2018, foram atendidas demandas de reguladores dos Estados Unidos da América, Hong-Kong e Tailândia.
77.	Quanto à natureza das inspeções executadas em 2018, verificou-se um equilíbrio entre as inspeções de demanda e rotina, sendo concluídos 21 processos do primeiro tipo e 2 do segundo.
78.	Em relação ao número de inspecionados distribuídos entre esses tipos de inspeções, também houve certo equilíbrio. Em 2018, foram 62 regulados abarcados em inspeções de demanda e 71 em inspeções de rotina.
79.	Em relação à Sanção ao Mercado, a CVM instaurou 105 processos administrativos investigativos, tendo sido arquivados três processos sem resultar em acusação, por ausência de elementos suficientes de autoria e materialidade.
80.	No exercício, foram julgados 109 PAS pelo Colegiado, sendo 93 de rito ordinário e 16 de rito simplificado. Adicionalmente, 27 processos sancionadores foram encerrados por meio de cumprimento de Termo de Compromisso.
81.	Ao final do ano, o estoque de processos a serem julgados pelo Colegiado situava-se em 157 PAS, 152 de rito ordinário e cinco de rito simplificado. O quadro a seguir expõe, em linhas gerais, a evolução da atividade sancionadora da CVM nos últimos anos.
Gráfico 7 - Evolução dos processos sancionadores na CVM
20182017201620152014157183145Estoque de PAS no Colegiado ao final do ano10987271913PAS arquivados por Termo de Compromisso231613600PAS de Rito Simplificado julgados pelo Colegiado 0934565PAS de Rito Ordinário Julgados pelo Colegiado584122113Arquivados por ausência de elementos suficientes de autoria e materialidade113138105Processos Administrativos Investigativos iniciados no ano8995
Nota 1: A partir de 2014, os processos julgados pelo Colegiado (rito ordinário) passaram a ser acrescidos daqueles de rito sumário.
Nota 2: Em 2016, três processos administrativos sancionadores tiveram julgamento iniciado, porém não foram concluídos em virtude de pedido de vista por parte de membros do Colegiado.
Nota 3: O processo de rito simplificado foi implementado a partir da edição da Deliberação CVM 775, de 10/7/17. Nesse sentido, 13 PAS originariamente instaurados por Rito Ordinário (Termo de Acusação) foram submetidos aos procedimentos de rito simplificado em razão do seu nível de complexidade não exigirem dilação probatória ordinária.
Fonte: CVM
82.	Ao final do ano, o estoque de processos a serem julgados pelo Colegiado situava-se em 157 PAS, 152 de rito ordinário e cinco de rito simplificado. O quadro a seguir expõe, em linhas gerais, a evolução da atividade sancionadora da CVM nos últimos anos.
83.	De acordo com o modelo de atividade sancionadora adotado pela CVM, conforme deliberação CVM 538/08, as superintendências responsáveis pela atividade de supervisão direta do mercado e de seus participantes podem instaurar processo sancionador e formular termo de acusação contra supostos infratores da legislação do mercado de valores mobiliários sempre que, por meio de investigação preliminar, encontrarem elementos suficientes de autoria e materialidade. Entretanto investigações envolvendo maior complexidade probatória são objeto de específico inquérito administrativo, conduzidas pela Superintendência de Processos Sancionadores - SPS em conjunto com a Procuradoria Federal Especializada - FPE.
84.	Em 2018, foram instaurados 13 novos inquéritos administrativos. No mesmo período, 14 inquéritos foram concluídos. O quadro a seguir apresenta a evolução do quantitativo de inquéritos concluídos desde a criação da SPS.
Quadro 19 - Inquéritos concluídos por tipo de conclusão
	Quadro 2: Inquéritos Concluídos por tipo de Conclusão

	Tipo de Conclusão
Acusação
	Ano de Conclusão

		2008
	2009
	2010
	2011
	2012
	2013
	2014
	2015
	2016
	2017
	2018
	Total

		5
	9
	10
	8
	8
	13
	12
	9
	9
	13
	11
	107

	Arquivamento
Total
	2
	3
	7
	8
	3
	3
	1
	2
	1
	1
	3
	34

		7
	12
	17
	16
	11
	16
	14*
	11
	10
	14
	14
	142

* Obs.: Em 2014, um inquérito administrativo foi arquivado pela celebração de Termo de Compromisso. Fonte: CVM
85.	Quanto aos resultados dos julgamentos dos PAS pelo Colegiado, o quadro abaixo mostra que em 2018 ocorreu um aumento na quantidade de acusados que receberam algum tipo de penalidade (307 pessoas) .
86.	Dos acusados punidos, 249 foram multados, 31 advertidos, nove inabilitados, 13 proibidos temporariamente de atuar e exercer qualquer atividade relacionada à intermediação, gestão ou distribuição de valores mobiliários e cinco foram suspensos. Foram aplicadas 391 multas, que, somadas, atingiram a cifra de R$ 350,3 milhões.
Quadro 20 - Resultados dos Julgamentos - Quantitativo de decisões sobre pessoas acusadas
		2014
	2015
	2016
	2017
	2018

	Advertências
	16
	20
	12
	7
	31

	Multas
	90
	100
	155
	107
	249

	Suspensões
	-
	1
	-
	1
	5

	Inabilitações
	5
	9
	8
	9
	9

	Cassações
	-
	-
	-
	-
	-

	Proibições
	2
	9
	23
	4
	13

	Total de punições
	113
	139
	198
	128
	307

	Absolvições
	35
	82
	67
	51
	140

Fonte: CVM
87.	No exercício, foram alcançadas, em sua integralidade, as metas estabelecidas para os indicadores de desempenho relacionados à instrução de inquéritos, julgamentos realizados pelo Colegiado (antiguidade e quantidade) e efetividade das acusações. O indicador referente à conclusão dos inquéritos teve 80% da meta alcançada.
88.	Em relação a mecanismos alternativos de resolução de litígios, em 2018, 27 processos sancionadores foram encerrados por meio de cumprimento de Termo de Compromisso. No decorrer do exercício, o Colegiado aprovou 57 propostas, que envolveram 179 proponentes e atingiram a cifra de R$ 41,2 milhões, conforme ilustrado no gráfico a seguir:
201320142015201620172018Nº de processos aprovados para celebração de TCQtd. de proponentesValor Total (R$ milhões) 0010242018,220,7202915,6404320,5394630576040808141,25092100986011511112014070801609093,1180Quadro 4: Propostas de Termos de Compromisso (TC) aprovadas pelo Colegiado200100179número processos e proponentesValor total em R$ milhõesGráfico 8 - Propostas de Termos de Compromisso aprovadas pelo colegiado
Fonte: CVM
89.	A CVM alcançou 96% da meta estabelecida para o exercício, relacionada a indicador de desempenho instituído com o objetivo de fortalecer a atividade sancionadora por meio do estímulo da celeridade processual dos processos que tratam de propostas de termos de compromisso.
90.	Em relação à Orientação do Mercado, a principal ferramenta utilizada pela CVM para orientação às companhias abertas estrangeiras e incentivadas é a emissão de um Ofício-Circular anual, por meio do qual a Autarquia fomenta a divulgação das informações societárias de forma coerente com as melhores práticas de governança corporativa, visando à transparência e à equidade no relacionamento com os investidores e o mercado, bem como minimizar eventuais desvios e, consequentemente, reduzir a necessidade de formulação de exigências e aplicação de multas cominatórias e de penalidades.
91.	Além disso, a CVM atua na resposta a consultas envolvendo questões referentes a companhias abertas, estrangeiras e incentivadas. Isso se dá por telefone, por e-mail e no âmbito de processos administrativos.
Quadro 21 - Resumo dos processos de consultas envolvendo companhias
	Descrição
	2013
	2014
	2015
	2016
	2017
	2018

	Processos de consultas que tramitaram na SEP envolvendo companhias
	126
	125
	88
	167
	183
	225

Fonte: CVM
92.	Com relação ao setor de fundos de investimentos, a CVM divulgou 17 Ofícios Circulares no ano, que trataram de assuntos diversos, em especial sobre Fintechs (ex. Ofícios 1 e 10/18, que trataram do investimento pelos fundos em criptoativos) e ferramentas de tecnologia disponibilizadas ao mercado pela Autarquia.
93.	Adicionalmente, foi consolidado o uso da plataforma Portal de Dados Abertos, que já conta com informações disponíveis para a área de fundos de investimentos (mais de 250 mil dados divulgados diariamente) .
94.	Outro instrumento considerado como elemento primordial de contribuição da CVM para que a população possa melhorar a compreensão dos produtos e serviços financeiros, ter consciência das oportunidades e riscos envolvidos e fazer escolhas conscientes relativas à administração de seus recursos é a Educação Financeira.
95.	Em 2018, a CVM continuou atuando no sentido de não apenas fortalecer os canais de comunicação para receber denúncias e reclamações, como também ampliar o alcance de suas iniciativas educacionais, combinando ações de informação, formação, orientação e divulgação, 95% das metas estabelecidas para o exercício foram alcançadas.
96.	A CVM participou ativamente da 5ª Semana Nacional de Educação Financeira - Semana ENEF, organizada pelo Comitê Nacional de Educação Financeira - CONEF, entre os dias 14 a 20 de maio de 2018. A presidência desta edição coube à PREVIC e, ao longo dos sete dias, as 344 instituições e apoiadores realizaram 7.350 iniciativas e alcançaram um público total de 4.133.032 pessoas.
97.	Entre os dias 1º a 7 de outubro de 2018, ocorreu a World Investor Week - WIW, iniciativa do Commitee on Retail Investors da IOSCO - liderado pela CVM - cujo intuito é promover ações de educação financeira e proteção aos investidores em bases globais. Durante a semana, ocorreram 92 iniciativas, sendo 82 presenciais e 10 na modalidade à distância. Ao todo, tais ações permitiram alcançar 4.298 pessoas presentes aos eventos e mais 14.993 que puderam acompanhar pela internet.
98.	Entre os dias 12 a 14 de novembro, a CVM organizou na cidade de São Paulo a 6ª Conferência de Ciências Comportamentais e Educação do Investidor e o Seminário Regional sobre Novas Tendências em Educação Financeira, organizado pela Organização para a Cooperação e Desenvolvimento Econômico - OCDE	, ambos de caráter internacional e que contaram com a participação de acadêmicos, pesquisadores, bem como representantes de orientação do investidor brasileiro e a discussão de novas formas de incentivar a formação de poupança no país. A iniciativa foi desenvolvida em parceria com a ANBIMA e a B3, membros do Comitê Consultivo de Educação da CVM.
99. 	Com a participação de aproximadamente 450 pessoas, os encontros contaram com abordagem multidisciplinar nos campos da psicologia, economia, antropologia, e sociologia, além de debater estratégias e políticas públicas inovadoras de educação financeira e proteção do investidor.
100. 	Dos eventos presenciais, alguns conseguiram, ao longo da semana, atingir um público maior de mil pessoas, como, por exemplo, as visitas ao Espaço Raymundo Magliano Filho, que tiveram, no total, 1.482 pessoas um passeio rico com informações sobre os mercados de ações e de futuros, proporcionando ao visitante uma visão geral sobre o assunto.
101. 	As ações da Semana Mundial do Investidor no Brasil abarcaram diferentes assuntos. Em parceria com a Pontifícia Universidade Católica - PUC e o Serviço Brasileiro de Apoio às Micro e Pequenas Empresas - SEBRAE, por exemplo, temas como fintech, blockchain e criptoativos foram abordados na 1ª Semana Acadêmica da Escola de Negócios da PUCRS. Na oportunidade, professores, estudantes e profissionais do mercado debateram sobre temas novos e relevantes do mercado de capitais.
102. 	Em parceria com a B3 e com apoio da ANBIMA, da Escola de Educação Financeira da RioPrevidência e da PLANEJAR, a CVM realizou a 4ª edição do Concurso Cultural Meu Pé de Meia, cujo objetivo é promover entre os jovens a reflexão, o debate e o compartilhamento de experiências e informações, bem como a criação e a disseminação de conteúdos que estimulem a formação de poupança; O concurso seleciona e premia três posts e três vídeos publicados no Facebook.
103. 	Em 2018, ocorreu também a realização do 12º Prêmio Imprensa de Educação ao Investidor, iniciativa do Comitê Consultivo de Educação, que visa incentivar e premiar autores de matérias publicadas em jornais, revistas e agências de notícias, incluindo mídia digital, que contribuam para a educação dos investidores.
104. 	No campo editorial, a CVM iniciou um processo de revisão e atualização do conteúdo dos cinco livros já editados da Série TOP e distribuiu mais de 47 mil publicações em eventos, palestras ou diretamente a investidores, professores, instituições de ensino e outras entidades ou versões digitais por meio do Portal do Investidor. Dentre os downloads realizados, destaca-se o livro TOP Mercado de Valores Mobiliários Brasileiro, com 8.060, e o livro TOP Análise de Investimento que, de 2017 para 2018, saltou de 2.893 para 4.408 downloads.
105. 	O Comitê tem como objetivo promover e apoiar projetos educacionais que contribuam para a melhoria dos padrões de educação financeira da população brasileira. Trata-se de uma iniciativa conjunta da CVM com Associação Brasileira das Companhias Abertas - ABRASCA, Associação Brasileira de Private Equity e Venture Capital - ABVCAP, ANBIMA, Associação Nacional de Corretoras e Distribuidoras de Títulos e Valores Mobiliários, Câmbio e Mercadorias - ANCORD, APIMEC, B3, Instituto Brasileiro de Governança Corporativa - IBGC, Instituto Brasileiro de Relações com Investidores - IBRI e PLANEJAR.
106. 	O Centro CVM/OCDE de Educação e Letramento Financeiro para a América Latina e Caribe é uma parceria da CVM com a OCDE, que tem como finalidade promover a educação financeira no Brasil, na América Latina e no Caribe. Esta nova plataforma de capacitação integra a Rede Internacional de Educação Financeira da OCDE - INFE e permite a disseminação de metodologias, estudos, pesquisas e instrumentos desenvolvidos pelo INFE e seu Comitê de Pesquisa, no âmbito da América Latina e do Caribe.
107. 	O Centro Educacional, localizado na Sede da CVM-RJ, organizou cerca de 100 iniciativas educacionais presenciais e à distância, alcançando estudantes, universitários, empreendedores, investidores, outras instituições públicas e o público em geral sobre temas ligados ao mercado de capitais, educação e planejamento financeiro. Em 2008, a CVM firmou novo convênio com a Secretaria de Estado de Educação do Rio de Janeiro - SEEDUC/RJ que, entre outros objetivos, visa a incentivar uma maior aproximação de temas ligados à educação financeira e ao mercado de capitais junto a estudantes do ensino fundamental e médio.
108. 	A CVM oferece conteúdos educacionais multimídia por meio do canal CVM Educacional no Youtube sobre temas ligados à educação financeira e ao mercado de capitais. Em 2018, foram 28.289 visualizações.
109. 	Verifica-se que o propósito das ações executadas está em consonância com o Plano Plurianual e o Planejamento Estratégico da CVM. A análise será complementada após a resposta da diligência, quando será possível avaliar os indicadores de desempenho e os resultados alcançados.
VI.1 Complemento da apresentação das contas solicitados via diligência (item a) 
110.	A CVM apresentou o Caderno de Indicadores Institucionais de Desempenho de 2018 (peça 20) .
111.	Nesse documento é apresentado 40 indicadores (cada um com sua respectiva fórmula para calcular o nível de atingimento) , separados entre dois grandes grupos: 1) Normatização do Mercado, Supervisão do Mercado, Sanção do Mercado e Orientação ao Mercado e à Sociedade; e 2) Estratégia, Gestão e Suporte. Conforme as tabelas abaixa, extraídas do mencionado caderno (peça 20, p. 109-110) : 

112.	Os resultados das somas desses indicadores estão dispostos no item 29.
113.	Além disso, foram apresentadas as 40 planilhas referentes à cada um desses indicadores que, numa seleção aleatória, foram comparadas as memórias de cálculos aos resultados consolidados, verificando-se uma consistência nos dados apresentados.
114.	O resultado detalhado de cada um desses indicadores e o resultado consolidado estão dispostos na peça 21.
115.	Diante disso, considera-se satisfatório o nível de detalhamento dos indicadores da CVM solicitados pela diligência da instrução de peça 10 (item 151-a) . 
VII. Avaliação da estrutura de governança e de controle internos
116.	Segundo as informações do relatório de gestão, a entidade adota os seguintes mecanismos de governança: (i) a elaboração e revisão periódica de planos nos níveis estratégico, tático e operacional; (ii) a divulgação de relatórios de atividades e (iii) o monitoramento dos resultados por meio de indicadores de desempenho
117.	A estrutura de governança da CVM é constituída pelos componentes organizacionais descritos no organograma apresentado a seguir e por Comitês que têm por objetivo atuar em assuntos internos e de mercado, assim como coordenar projetos e realizar atividades que reflitam no aprimoramento da atuação da entidade.

118.	As atribuições dos componentes organizacionais são estabelecidas pelo Decreto nº 6.382, de 2008, enquanto as finalidades, composições e procedimentos de atuação dos Comitês são definidos por meio de Deliberações e Portarias editadas pela CVM,
119.	Em relação à auditoria interna, a CVM dispõe da unidade de Auditoria Interna - AUD cujas estrutura, competência e forma de atuar são definidas, principalmente, pelos Decretos 3.591/2000 e 6.382/2008, Instruções Normativas CGU 3/2017 e 9/2018 e Portarias CVM/PTE 2 e 4/2015.
120.	As atividades de auditoria interna são estabelecidas pelo PAINT, que define cada objeto a ser auditado e as ações de desenvolvimento institucional e de capacitação previstas para o exercício. As informações sobre a execução do PAINT e a análise dos resultados decorrentes dos trabalhos de auditoria interna são apresentadas por meio do Relatório Anual de Atividades de Auditoria Interna - RAINT.
121.	Foi apresentado o seguinte quadro resumo referente à posição. Em dezembro de 2018, das recomendações oriundas dos trabalhos desenvolvidos nos exercícios de 2014, 2015 e 2016:
                      Relatório de acompanhamento das recomendações emitidas pela AUD
		Relatório de auditoria
	Data do relatório
	Áreas Responsáveis
	Recomendações atendidas
	Recomendações não atendidas 

	PAINT 2014
	PAINT 05/14
	ago/15
	CGP
	1
	
		PAINT 10/14
	dez/14
	PFE, STI
		2

		PAINT 10/14
	dez/14
	PFE
	1
	
		SubTotal PAINT 2014
	2
	2

	PAINT 2015
	PAINT 12/15
	jun/15
	STI, SIN
	1
	
		PAINT 12/15
	jun/15
	STI, GSI
	2
	4

		SubTotal PAINT 2015
	3
	4

	PAINT 2016
	PAINT 11/16
	jun/16
	STI, GSI
	2
	2

		SubTotal PAINT 2016
	2
	2

	Auditoria extraordinária
	dez/13
	SAD
		2

	TOTAL
	7
	10

		41%
	59%

122.	A CVM conta ainda com comitês, que são constituídos para estudar assuntos internos e do mercado, além de elaborar projetos e realizar atividades para o aprimoramento da atuação da autarquia, e podem ser classificados como estratégicos, táticos ou operacionais. Merece destaque o comitê estratégico de Governança e Gestão de Riscos (CGR) .
123.	Da análise realizada, verificou-se que a estrutura organizacional da CVM é adequada para a realização de sua missão institucional e a unidade de auditoria interna está em posição hierárquica adequada (reportando-se diretamente ao presidente) .
124.	Conforme se pode verificar pela atividade realizada e pelo relatório elaborado (peça 3) , os controles internos funcionaram adequadamente no exercício de 2018.
VIII. Avaliação da execução orçamentária e financeira
125.	Em relação ao desempenho atual em comparação ao esperado, observa-se:
Em relação à despesa:
126.	Para o exercício de 2018, a Lei Orçamentária Anual - LOA estabeleceu para a CVM um orçamento aprovado (incluindo créditos adicionais) de R$ 476.811.901,00, sendo R$222.839.867,00 para as despesas de pessoal e encargos (PES) , R$ 32.342.060,00 para as outras despesas de custeio (ODC) , R$ 2.918.004,00 para investimentos (INV) e R$ 218.711.970 de reserva de contingência (RES) .
                 Orçamento Aprovado
                      
               				Fonte CVM
127.	As despesas obrigatórias (pessoal/encargos/benefícios) totalizaram R$ 227.856.537,00. Foram empenhados 100% da dotação, liquidados 96,4% e pagos 90,58%.
                Despesas Obrigatórias
                
               Fonte CVM
128.	No que se refere às despesas discricionárias (despesas de manutenção / condomínio / T.I. / terceirização / viagens / etc.) , a CVM teve R$ 30.243.358,00 de orçamento aprovado, dos quais 98,96% foram empenhados, 77,95% liquidados e 77,18% pagos.
           
           Despesas Discricionárias
           
           Fonte CVM
Em relação à receita:
129.	Os valores arrecadados pela CVM alcançaram R$ 392,5 milhões, sendo R$ 324,6 milhões provenientes da taxa de fiscalização, representando uma participação relativa no montante total arrecadado pela Autarquia de 82,7%.
130.	A arrecadação total apresentou uma redução de 21% em relação a 2017 (aproximadamente 104,4 milhões) . Segundo a CVM, tal fato decorreu, principalmente, da supressão, do balanço orçamentário, do valor referente à desvinculação de 30% da arrecadação com taxa de fiscalização, em decorrência da Emenda Constitucional nº 93/2016. 
131.	Apesar da desvinculação da receita, a CVM mantém-se superavitária, mas a entidade informa que a evolução despesa/receita será monitorada de forma contínua no decorrer dos próximos exercícios.
               Receita Realizada x Despesa Empenhada
                
                 Fonte CVM
132.	Não foram observadas discrepâncias na execução orçamentária e financeira da unidade.
IX. Avaliação da gestão de pessoas e da terceirização de mão de obra		
133.	Apresenta-se, no quadro a seguir, a força de trabalho da CVM
Força de trabalho da CVM
	Tipologias dos Cargos
	Lotação
	Ingressos Exercício
	Egressos no Exercício

		Autorizada
	Efetiva
		
	1. Servidores em Cargos Efetivos (1.1 + 1.2) 
	656
	488
	1
	08

	1.1. Membros de poder e agentes políticos
	Não há
	0
	0
	0

	1.2.   Servidores	de	Carreira (1.2.1+1.2.2+1.2.3+1.2.4) 
	656
	488
	1
	08

	1.2.1. Vinculada ao órgão
	610
	464
	1
	07

	1.2.2. Em exercício descentralizado
	46
	22
	0
	0

	1.2.3. Em exercício provisório
	Não há
	0
	0
	0

	1.2.4. Requisitados de outros órgãos e esferas
	Não há
	2
	0
	2

	2. Servidores com Contratos Temporários
	Não há
	0
	0
	0

	3. Servidores sem Vínculo com a Adm. Pública
	Não há (*) 
	26
	04
	03

	4. Total de Servidores (1+2+3) 
	656
	514
	05
	12

 (*) Não há especificação sobre quantos servidores ocupantes de cargo em comissão da CVM, objeto desse campo, devem possuir ou não vínculo com a Administração.
Fonte: Sistema Integrado de Administração de Recursos Humanos - SIAPE e Sistema de Recursos Humanos - SRH da CVM
Distribuição da lotação efetiva
	Tipologias dos Cargos
	Lotação Efetiva

		      Área Meio
	Área Fim

	1. Servidores de Carreira (1.1) 
	162
	326

	1.1. Servidores de Carreira (1.2.1+1.2.2+1.2.3+1.2.4) 
	162
	326

	1.1.2. Servidores de carreira vinculada ao órgão
	139
	325

	1.1.3. Servidores de carreira em exercício descentralizado
	22
	0

	1.1.4. Servidores de carreira em exercício provisório
	0
	0

	1.1.5. Servidores requisitados de outros órgãos e esferas
	1
	1

	2. Servidores com Contratos Temporários
	0
	0

	3. Servidores sem Vínculo com a Administração Pública
	9
	17

	4. Total de Servidores (1+2+3) 
	171
	343

Área meio: SAD, PFE, AUD, ASA, ASC, SGE, SSI, SPL, SRB
Área fim: Os demais Cos.
 Fonte: SIAPE e SRH da CVM
Detalhamento da estrutura de Cargos em Comissão e Funções Gratificadas da CVM
	Tipologias dos Cargos em Comissão e das Funções Gratificadas
	Lotação
	Ingressos
no  Exercício
	Egressos
no  Exercício

		Autorizada
	Efetiva
		
	1. Cargos em Comissão
	102 (*) 
	104
	20
	23

	1.1. Cargos Natureza Especial
	Não há
	0
	0
	0

	1.2. Grupo Direção e Assessoramento Superior
	102 (*) 
	104
	20
	23

	1.2.1. Servidores de Carreira Vinculada ao Órgão
	Não há
	73
	16
	16

	1.2.2. Servidores Descentralizado de Carreira em Exercício
	Não há
	04
	0
	0

	1.2.3. Servidores de Outros Órgãos e Esferas
	Não há
	02
	0
	02

	1.2.4. Sem Vínculo
	Não há
	23
	03
	03

	1.2.5. Aposentados
	Não há
	02
	01
	0

	2. Funções Gratificadas
	68 (**) 
	67
	08
	06

	2.1. Servidores de Carreira Vinculada ao Órgão
	Não há
	0
	0
	0

	2.2. Servidores de Descentralizado Carreira em Exercício
	Não há
	0
	0
	0

	2.3. Servidores de Outros órgãos e Esferas
	Não há
	0
	0
	0

	3. Total de Servidores em Cargo e em Função (1+2) 
	170
	171
	28
	29

 (*) As vagas autorizadas para os cargos de Grupo de Direção Assessoramento Superiores - DAS não têm discriminação definida. As Funções Comissionadas do Poder Executivo - FCPE estão inclusas no somatório dos Cargos em Comissão. Essas Funções foram alocadas na CVM através do Decreto 8965/17, substituindo alguns Cargos em Comissão.
 (**) As Funções Gratificadas - FG não têm discriminação definida, podendo ser distribuídas entre todas as tipologias descritas. Foi utilizada a rubrica "não há" nos demais campos da coluna "Lotação Autorizada". Fonte: SIAPE e SRH da CVM
134.	A unidade registrou em seu relatório de gestão que possui um quadro de pessoal reduzido em relação a suas atribuições e importância no mercado de valores mobiliários e que o quantitativo de 610 vagas (386 de nível superior e 224 de nível intermediário) foi alcançado após a edição da Lei 12.201/2010, por meio da qual foram criadas 165 novas vagas, sendo de 110 para nível superior e 55 de nível intermediário.
135.	Foi acrescentado que, no entanto, nos últimos nove anos a CVM não obteve autorização de preenchimento do então Ministério do Planejamento, Orçamento e Gestão - MPOG. Assim, o último concurso foi em 2010, e isso prejudica o planejamento e exige esforço cada vez maior com relação à alocação dos recursos existentes.
136.	Com o objetivo de alocar os recursos de forma mais eficiente, a CVM instituiu, em 2018, uma experiência-piloto de Teletrabalho. A opção ao programa é facultativa ao servidor e autorizada conforme conveniência da Administração, mediante aprovação pelo dirigente de unidade que possuam atividades que demandem perfil básico de acesso aos sistemas da CVM e cujos resultados possam ser mensurados objetivamente.
137.	São premissas do projeto-piloto, entre outras, o foco na entrega, a exigência de aumento de produtividade e a prestação de contas trimestral. São condições para ingresso, dentre outras, a possibilidade de mensuração objetiva do desempenho, o limite de 20% do total de servidores da unidade, o estabelecimento de metas de desempenho no mínimo 15% superiores àquelas estabelecidas para as atividades equivalentes realizadas em regime presencial e a realização de atividades de forma presencial, nas dependências físicas da CVM, ao menos dois dias por semana.
138.	    A CVM também apresentou um quantitativo significativo de servidores habilitados a se aposentar no ano de 2019, fato que, somado à taxa histórica de pedidos de exoneração notadamente relacionado aos cargos de nível intermediário, foi identificado como risco para a continuidade de determinadas atividades, caso não haja a devida reposição, com o seguinte possível cenário:
	CARGO
	% DE VAGAS NÃO OCUPADAS

		dez/18
	dez/19

	Inspetor
	16%
	24%

	Analista
	15%
	20%

	Nível Intermediário (Agentes Executivos + Auxiliares) 
	39%
	53%

	TOTAL
	24%
	33%

139.	Assim, em 2018, a CVM encaminhou ao então MF nova solicitação para reposição de vagas não ocupadas, tendo em vista o risco decorrente da projeção, mas o pleito foi negado pelo extinto MPOG.
140.	A CVM reconhece como o principal desafio a ser enfrentado na área de recursos humanos a gestão deste risco, e que isso exigirá a manutenção de esforços contínuos junto ao Ministério da Economia para autorização do preenchimento das vagas.
141.	Verifica-se que a CVM possui um percentual alto de vagas não ocupadas, mas a unidade está fazendo o devido acompanhamento da situação.
X. Avaliação da gestão do patrimônio
142.	Os principais investimentos de capital realizados em 2018 ocorreram no âmbito do Plano Orçamentário de Sistemas Informatizados. Não houve desfazimento de ativos.
143.	Foi informado que as instalações ocupadas pela CVM nas cidades do Rio de Janeiro e São Paulo apresentam estado de saturação e não apresentam soluções estruturais e de sustentabilidade adequadas e, que, por esta razão, foi instituído no âmbito do Planejamento Estratégico da CVM projeto destinado à avaliação da estrutura física necessária para garantir e assegurar o pleno exercício da entidade. Tal projeto está concluído e as recomendações estão em fase de planejamento da implantação.
144.	Não foram identificadas inconsistências na gestão do patrimônio.
XI. Avaliação da gestão de tecnologia da informação (TI) e da gestão do conhecimento
145.	A CVM relata que a TI é um agente estratégico de suporte para a execução de seus objetivos institucionais, e que o alinhamento entre as necessidades de negócios e as estratégias de fornecimento de serviços de TI é realizado pelo Planejamento Estratégico de Tecnologia da Informação - PETI. O documento constrói a visão de futuro baseada em três pilares: Foco nos Clientes, Gestão de Pessoas e Gestão de Processos.
146.	A unidade também possui um Plano Diretor de Tecnologia da Informação - PETI, que consiste em instrumento de diagnóstico, planejamento e gestão de TI. O instrumento tem por objetivo alinhar os investimentos em TI à estratégia de negócios da instituição fornecendo informações relevantes para o processo de tomada de decisão.
147.	A supervisão e reorientação dos planos são realizados pelo Comitê de Governança de Tecnologia da Informação - CGTI, a quem compete, entre outras atividades, a definição de prioridades, a aprovação de abertura de projetos e da realização de investimentos. 
148.	Não foi informada a composição do CGTI no exercício de 2018.
149.	Para melhor análise da avaliação de tecnologia da informação, e considerando a necessidade de realização de diligência para avaliação dos indicadores de gestão, será proposta diligência para que a CVM informe a composição, em 2018, do Comitê de Governança de Tecnologia da Informação - CGTI, para complemento desta análise.
XI.1 Complemento da apresentação das contas solicitados via diligência (item b) 
150.	Em reposta à peça 19, p. 5-12, foi informado que, conforme a Portaria/CVM/PTE de 15/4/2014, o Comitê de Governança da Tecnologia da Informação é composto pelas seguintes áreas:
		I - Superintendência-Geral - SGE;
		II - Superintendência de Informática - SSI;
		III - Superintendência Administrativo-Financeira - SAD;
IV - Superintendência de Relações com o Mercado - SMI;
V - Superintendência de Relações com Empresas - SEP
VI - Superintendência de Registro de Valores Mobiliários - SRE;
VII - Superintendência de Relações com Investidores Institucionais - SIN;
VIII - Superintendência de Planejamento - SPL;
IX - Superintendência de Proteção e Orientação aos Investidores - SOI;
X - Superintendência de Fiscalização Externa - SFI; e
XI - Assessoria de Análise e Pesquisa - ASA.
151.	Além disso, foi descrita as reuniões do grupo em 2018 (peça 19, p. 6) e seus principais projetos (peça 19, p. 6-12) .
152.	Não restando, portanto, qualquer ressalva sobre essa questão. 
XII. Avaliação da gestão dos recursos renováveis e sustentabilidade ambiental
153.	A CVM declarou que tem incluído nos seus instrumentos convocatórios a exigência de que as contratadas devem adotar práticas de sustentabilidade ambiental na execução dos serviços e fornecimentos, de acordo com a Instrução Normativa MP		OG nº 1, de 19/1/2010, que dispõe sobre os critérios de sustentabilidade ambiental na aquisição de bens.
154.	As principais iniciativas foram: (i) a distribuição de canecas feitas de fibra de madeira a cada servidor, colaborador e estagiário, com redução de 30% da quantidade de copo consumida no ano; (ii) adoção do Sistema Eletrônico de Informações para instrução de processos, com redução de consumo de papel branco em aproximadamente 50%; e (iii) substituição de 1600 lâmpadas fluorescentes por lâmpadas LED, resultando em economia de energia elétrica em 50%.
155.	A CVM realiza, desde, 1/4/16 a separação de seus resíduos potencialmente recicláveis e a sua destinação às Cooperativas de Catadores de materiais recicláveis. (Termo de Compromisso entre a CVM e as Cooperativas habilitadas, mediante Edital de Habilitação válido por dois anos, conforme Decreto Presidencial 5940/06) . 
156.	Foi dada destinação sustentável a 1.600 lâmpadas fluorescentes por meio de contratação de empresa especializada no serviço de coleta, transporte, descontaminação e reciclagem de lâmpadas fluorescentes.
157. 	Verifica-se que a CVM adotou, no exercício de 2018, as medidas previstas legalmente para adequada gestão dos recursos renováveis e de sustentabilidade ambiental.
XIII. Avaliação do cumprimento de obrigações legais e normativas
158.	O Plano Anual de Auditoria Interna - PAINT incluiu atividade destinada à verificação do cumprimento e reporte das recomendações do Tribunal de Contas da União - TCU, conforme se verifica a seguir, em referência aos Acórdãos 1970 e 2328, de 2017, e 1839, de 2018, conforme informações a seguir:
Informações relativas ao Acórdão 1.970/17
	Caracterização da determinação/recomendação do TCU

	Processo
	Acórdão
	Item
	Comunicação expedida
	Data da ciência

	TC Processo 029.688/2016-7
	Acórdão 1970/17
	9.1
	Ofício
	22/09/2017

	Órgão/entidade/subunidade destinatária da determinação/recomendação

	Comissão de Valores Mobiliários (Código SIORG 478) 

	Descrição da determinação/recomendação

	9.1. determinar ao Conselho Administrativo de Defesa Econômica, ao Instituto Brasileiro do Meio Ambiente e dos Recursos Naturais Renováveis, ao Banco Central do Brasil, à Comissão de Valores Mobiliários, à Superintendência de Seguros Privados; às Agências Nacionais de Águas, de Aviação Civil, de Telecomunicações, do Cinema, de Energia Elétrica, do Petróleo, do Gás Natural e Biocombustíveis, de Saúde Suplementar, de Transportes Aquaviários, de Vigilância Sanitária e de Transportes Terrestres que passem a incluir, em definitivo, nos Relatórios Anuais de Gestão, as seguintes informações:
9.1.1. número absoluto e percentual de pessoas físicas ou jurídicas pendentes de inscrição no Cadin, sob sua responsabilidade, no último exercício;
9.1.2. número absoluto e percentual de processos de cobrança de multas que, em virtude dos prazos legais, sofram maiores riscos de prescrição, no último exercício, bem como as providências adotadas para reduzir esse risco;
9.1.3. quantidade de multas canceladas ou suspensas em instâncias administrativas, os valores associados a estas multas e os percentuais de cancelamento e suspensão em relação ao total de multas aplicadas anualmente, no último exercício;
9.1.4. percentuais de recolhimento de multas (em valores e em número de multas recolhidas) , no último exercício;
9.1.5. medidas adotadas e resultados alcançados relativamente às questões descritas nos subitens 9.1.1 a 9.1.4;

	Justificativa do não cumprimento e medidas adotadas

	A CVM atendeu à determinação acima, consignando as informações requeridas em seu Relatório Anual de Gestão atinente ao exercício de 2017, datado de 29.03.2018, item 3.5, disponível em www.cvm.gov.br.

Fonte: CVM
Informações relativas ao Acórdão 2.328/17
	Caracterização da determinação/recomendação do TCU

	Processo
	Acórdão
	Item
	Comunicação expedida
	Data da ciência

	TC-Processo 022.631/2009-0
	Acórdão 2328/17
	1.6.6
	Ofício
	25/10/17

	Órgão/entidade/subunidade destinatária da determinação/recomendação

	Comissão de Valores Mobiliários (Código SIORG 478) 

	Descrição da determinação/recomendação

	"1.6.6. recomendar à Agência Nacional do Petróleo, Gás Natural e Biocombustíveis e à Comissão de Valores Mobiliários que esclareçam, no próximo relatório de gestão, as razões do crescimento discrepante da quantidade e dos valores das multas canceladas, entre os exercícios de 2014 e 2015, de que trata o subitem 9.6.3 do Acórdão 482/2012-TCU-Plenário;"

	Justificativa do não cumprimento e medidas adotadas

	A CVM atendeu à recomendação supra , consignando as informações requeridas em seu Relatório Anual de Gestão atinente ao exercício de 2017, datado de 29.03.2018, item 3.5, disponível em www.cvm.gov.br.

Fonte: CVM
Informações relativas ao Acórdão 1.839/18
	Caracterização da determinação/recomendação do TCU

	Processo
	Acórdão
	Item
	Comunicação expedida
	Data da ciência

	TC-Processo 003.502/2016-32
	Acórdão 1839/18
	9.6
	Ofício
	24/08/18

	Órgão/entidade/subunidade destinatária da determinação/recomendação

	Comissão de Valores Mobiliários (Código SIORG 478) 

	Descrição da determinação/recomendação

	"9.6 recomendar à Comissão de Valores Mobiliários que avalie a conveniência e oportunidade de se incluir no formato padrão do Formulário de Referência, anualmente emitido pelas sociedades de economia mista, seção específica para ampla divulgação das irregularidades em apuração por órgãos de controle;"

	Justificativa do não cumprimento e medidas adotadas

	A CVM, por meio do Despacho GEA-1/nº 351/18, entendeu como válida a discussão da recomendação, ponderada, no entanto, pelo crescente esforço na redução dos custos de observância, vis-à-vis: a própria existência da seção 4 (Fatores de Risco) no relatório; e (ii) a recente inclusão dos itens 5.4 (mecanismos de integridade X desvios contra a administração pública) , 7.1-A (informações sobre políticas públicas, metas de universalização e mecanismos de formação de preço/tarifas relativas a sociedades de economia mista) e 12.1 ( existência de regimento interno do conselho de administração, de comitê de auditoria estatutário e de mecanismos de avaliação da auditoria independente) no referido formulário.

Fonte: CVM
159.	O PAINT incluiu também atividade específica de verificação do cumprimento e reporte das recomendações da Controladoria-Geral da União, órgão de controle interno. Esse trabalho é reportado periodicamente ao presidente da CVM e o atendimento das recomendações é consignado no Sistema Monitor, da CGU, e depois no RAINT.
160.	Em 2018, a CVM cumpriu três recomendações emanadas pela CGU (n° 167117, nº 167119 e nº 167219 - Sistema Monitor) , relativas ao trâmite de Processos Administrativos Sancionadores e Termos de Compromisso. Conforme informações do Sistema Monitor da CGU, a recomendação nº 167219 foi atendida em 06.06.2018; a nº 167119, em 11/06/18, e a nº 167117, em 12/06/18. Todas foram baixadas pela CGU em 19/07/18, não remanescendo, pois, recomendações na situação "monitorando" para o exercício seguinte.
Recomendações atendidas pela CVM
	NÚMERO
	RECOMENDAÇÃO
	POSICIONAMENTO CGU EM 19/07/18

	167117
	Adotar procedimentos/pontos de controle no trâmite da proposta de Termo de Compromisso, desde seu recebimento até o envio para Procuradoria Federal Especializada junto à CVM, buscando minimizar o prazo médio desta etapa do Macroprocesso Sancionador e consequentemente aumentando a tempestividade da atuação, da CVM.
	A CVM informou sobre os aprimoramentos obtidos pela adoção do envio eletrônico da documentação e a implementação de medidas administrativas, dentre outras melhorias, que já resultaram na redução dos prazos. A unidade também encaminhou a normatização atualizada, descrição e detalhamento do cálculo e metas dos indicadores criados e a tabela, solicitada pela CGU, acerca do prazo de envio dos TC à PFE em 2015, 2016 e 2017. Dentre as providências, houve a formalização de meta específica para o indicador que abrange o tempo entre o recebimento da proposta e o encaminhamento para a PFE. A CVM destacou o impacto no prazo de determinadas etapas processuais fora do controle da entidade, a exemplificar que a remessa das propostas de TC recebidas só pode ocorrer após o recebimento completo de toda a documentação dos acusados/investigados. Adicionalmente, a CVM sugeriu que a métrica para aferição do cumprimento de prazos deve considerar o período de envio da documentação pela Coordenação de Controle de Processos Administrativos - CCP para a Procuradoria Federal Especializada, tomando como marco inicial a data de entrada da última das propostas de Termo de Compromisso tempestivamente apresentadas no mesmo processo. Assim, a partir das informações disponibilizadas e considerando as respectivas médias calculadas pela CVM, que indicam a redução nos prazos em torno de 20%, consideramos a recomendação atendida. Ressalva-se, por oportuno, que a avaliação se baseou nos dados apresentados pela CVM e que não foram realizadas análises específicas sobre os indicadores e
processos informados.

	167119
	Aprimorar o processo de comunicação das decisões de julgamento do Colegiado, da CVM, aos acusados nos Processos Administrativos Sancionadores, buscando minimizar o prazo médio desta etapa do Macroprocesso e,
consequentemente, aumentando a tempestividade da atuação da CVM.
	A CVM informou a implementação do Sistema Eletrônico de Informações (SEI) a partir de 2016, que resultou em incremento na celeridade dos trâmites referentes aos procedimentos internos específicos, e que, adicionalmente, foram modificados os procedimentos de assinatura dos documentos produzidos no pós- julgamento, tornando-o um documento eletrônico único, assinado pelo Presidente da CVM e diretores, que é disponibilizado simultaneamente aos membros do Colegiado da Autarquia. Como
consequência  das  medidas  descritas,  a  entidade  informou  a redução os prazos para 56 dias, em 2016, e de 52 dias, para 2017, considerando o prazo médio, calculado pela CVM, de 58 dias, em 2015. Dessa forma, a partir da análise das informações disponibilizadas, entende-se que as medidas adotadas pela CVM são adequadas e permitem o registro do atendimento da
recomendação.

	NÚMERO
	RECOMENDAÇÃO
	POSICIONAMENTO CGU EM 19/07/18

	167219
	Estabelecer previsão específica vedando a destinação de recursos financeiros a entidades privadas sem o correspondente registro na Conta Única da União, quando da celebração de Termos de Compromisso destinados à cobertura de
prejuízos difusos ao mercado de valores mobiliários.
	Com base na análise da documentação disponibilizada pela CVM, em especial as cópias dos Termos de Compromisso celebrados após 24/05/2016, observamos a existência de cláusula específica determinando a destinação dos valores previstos nos ajustes à Conta Única da União, mediante o pagamento de Guia de Recolhimento da União - GRU, contendo a indicação da UG, Gestão, código de recolhimento e número de referência. Desta forma, entendemos que a recomendação foi atendida.

XIV.	 Análise contábil e financeira
161.	Nas demonstrações contábeis da CVM houve a seguinte declaração com ressalvas do contador responsável. 
"Declaro que os demonstrativos contábeis constantes do SIAFI (Balanços Orçamentário, Financeiro e Patrimonial, Demonstração do Fluxo de Caixa e as Demonstrações das Variações Patrimoniais e Notas Explicativas) , regidos pela Lei n.º 4.320/1964, pelo Manual de Contabilidade Aplicada ao Setor Público (MCASP) e pelas NBC TSP editadas pelo Conselho Federal de Contabilidade, relativos ao exercício de 2018, refletem adequada e integralmente a situação orçamentária, financeira e patrimonial da unidade jurisdicionada que apresenta Relatório de Gestão, exceto no tocante aos seguintes itens que impactaram significativamente os Relatórios Contábeis de Propósito Geral - RCPG, e que também foram objeto de Notas Explicativas:"
162.	Foram identificadas a falta de mensuração e registro contábil dos créditos tributários (taxa) e não tributários (multas e termos de compromisso) pelo regime de competência dos respectivos fatos geradores, falta de mensuração e registro contábil dos créditos tributários que foram objetos de compensação tributária, falta de identificação, reconhecimento, mensuração e evidenciação contábil dos ativos intangíveis (softwares) , falta de registro da amortização relativa aos ativos intangíveis, bem como a falta de realização dos respectivos testes de recuperabilidade (impairment) e falta de registro da depreciação dos bens móveis devido a não geração desta informação pelo sistema de controle de bens móveis. 
163.	Considerando a ressalva no parecer do contador sobre as demonstrações contábeis, foi proposta diligência à autarquia (peça 10) , solicitando esclarecimentos à entidade sobre os apontamentos feitos.
XIV.1 Complemento da apresentação das contas solicitados via diligência
164.	Foram 4 as ressalvas apresentadas nos demonstrativos financeiros da CVM que serão apresentadas a abaixo, seguidos das informações por parte da entidade em relação a cada quesito.
XIV.1.1 Falta de mensuração e registro contábil dos créditos tributários (taxa) e não tributários (multas e termos de compromisso) pelo regime de competência dos respectivos fatos geradores
165.	Em peça 19, p. 16, foi informado que os registros contábeis patrimoniais relativos às Taxas a Receber (Créditos a Receber) começaram a ser realizados pelo regime de competência em 2019.
166. 	Com relação aos registros patrimoniais referentes aos termos de compromissos, estes passaram a ter seu registro contábil pelo regime de competência a partir de 2020.
167.	Enquanto a contabilização das multas com o reconhecimento das receitas pelo regime de competências começou a ser efetuado a partir do exercício corrente, 2021.
XIV.1.2 Falta de mensuração e registro contábil dos créditos tributários que foram objetos de compensação tributária
168.	Foi destacado em peça 19, p. 16 que já estão em andamento iniciativas para que os referidos créditos tributários também passem a ser registrados pelo regime de competência.
XIV.1.3 Falta de identificação, reconhecimento, mensuração e evidenciação contábil dos ativos intangíveis (softwares) e falta de registro da amortização relativa aos ativos intangíveis, bem como a falta de realização dos respectivos testes de recuperabilidade (impairment) 
169.	Foi informado em peça 19, p. 17 que 	está em andamento, um plano de ação junto às diversas áreas envolvidas da CVM, principalmente a Superintendência de Tecnologia da Informação - STI, para que se possa identificar, mensurar e registrar os bens intangíveis (softwares) que compõem o patrimônio da Autarquia. 
170. 	Adicionalmente, no âmbito desse trabalho, será realizada a amortização dos intangíveis que tiverem vida útil definida e, quando devido, também será realizado o teste de recuperabilidade desses ativos (impairment) .
XIV.1.4 Falta de registro da depreciação dos bens móveis devido a não geração desta informação pelo sistema de controle de bens móveis
171.	Em peça 19, p. 17, foi ressaltado que, em virtude da interrupção das atividades do sistema de controle de patrimônio ASI, por conta de impedimento para a continuidade do contrato junto ao fornecedor da solução, não foi possível realizar o lançamento da depreciação dos bens móveis no exercício de 2018.
172.	Dessa forma, estão em andamento tratativas para a implementação do Sistema Integrado de Administração de Serviços - SIADS, que passou a ser de uso obrigatório pelos órgãos e entidades da Administração Pública Federal direta, autárquica e fundacional, incluindo as empresas estatais dependentes, conforme Portaria nº 232, de 2 de junho de 2020, do Ministério da Economia.
XIV.1.5 Análise
173.	Primeiramente, destaca-se o esforço da autarquia para a regularização dessas pendências contábeis, inclusive, segundo informa em peça 19, p. 16 que a equipe de contabilidade da CVM tem sido gradualmente ampliada e dotada das condições para realização do seu trabalho.
174.	Ressalta-se ainda que os itens XIII.1.3 e XIII.1.4 são relativos à exercícios anteriores, não sendo objeto, portanto, da presenta análise.
175.	De uma forma geral, as receitas extraorçamentárias da CVM (créditos tributários, multas e termos de compromisso) eram registradas pelo regime de caixa. Tal procedimento, além de não atender às boas práticas de contabilidade, podem gerar graves distorções em seus demonstrativos contábeis.
176.	Sendo assim, considerando que a autarquia já está atuando de forma a sanar essa operacionalização contábil, propõe-se determinar à CVM que apresente, no Relatório de Gestão do exercício de 2021, as providências adotadas e resultados de possíveis distorções contábeis no tocante às ressalvas apontadas no exercício de 2018, consoante peça 1, p. 87.
XV. Do julgamento das contas
177.	Ante todo o exposto e em consonância ao posicionamento da CGU, considerando ainda que os apontamentos aqui tratados (principalmente no item XIV) não são capazes, de uma forma global, de macular as contas dos administradores, propõe-se o julgamento pela regularidade das contas dos integrantes do Rol de Responsáveis. 
CONCLUSÃO
178.	Considerando que as ocorrências tratadas no item XIV estão em processo de saneamento por parte da CVM, propõe-se determinar à autarquia para que apresente, no Relatório de Gestão do exercício de 2021, as providências adotadas e respectivos resultados. (itens 161-176) 
179. 	Ademais, 	considerando a análise realizada e a opinião da CGU, propõe-se julgar regulares as contas dos administradores integrantes do Rol de Responsáveis, dando-lhes quitação plena, nos termos dos artigos 16, inciso I, e 17 da Lei 8.443/1992, c/c o artigo 207 do Regimento Interno do TCU, uma vez que suas contas lograram demonstrar a exatidão dos demonstrativos contábeis, a legalidade, a legitimidade, a economicidade, a eficácia, a eficiência e a efetividade de suas gestões.
PROPOSTA DE ENCAMINHAMENTO
180.		Diante do exposto, submetem-se os autos à consideração superior, propondo:
	a) com fundamento nos arts. 1º, inciso I, 16, inciso I, 17 e 23, inciso I, da Lei 8.443/1992 c/c os arts. 1º, inciso I, 207 e 214, inciso I, do Regimento Interno, que sejam julgadas regulares as contas de Pablo Waldemar Renteria (CPF XXX.680.087-XX) ; Gustavo Rabelo Tavares Borba (CPF XXX.453.177-XX) ; Carlos Alberto Rebello Sobrinho (CPF XXX.299.307-XX) ; Tania Cristina Lopes Ribeiro (CPF XXX.509.397-XX) ; Darcy Carlos de Souza Oliveira (CPF XXX.862.427-XX) ; Marcelo Santos Barbosa (CPF XXX.751.457-XX) ; Henrique Balduino Machado Moreira (CPF XXX.691.381-XX) ; Gustavo Machado Gonzalez (CPF XXX.685.547-XX) ; Alexandre Pinheiro dos Santos (CPF XXX.145.487-XX) ; Patrick Valpacos Fonseca Lima (CPF XXX.542.027-XX) ; Andrea Araujo Alves de Souza (CPF XXX.581.837-XX) ; Eduardo Abi Nader Simao (CPF XXX.426.246-XX) ; Guilherme Neves Pozzobon (CPF XXX.024.130-XX) , dando-lhes quitação plena;
b) determinar à Comissão de Valores Mobiliários (CVM) que apresente, no Relatório de Gestão do exercício de 2021, as providências adotadas e resultados de possíveis distorções contábeis no tocante às ressalvas apontadas na Declaração do Contador no exercício de 2018;
c) determinar à Secex Finanças que realize o monitoramento do item anterior (180-b) no próprio Relatório de Gestão, no âmbito do respectivo processo de contas, dispensando, dessa forma, a autuação de processo específico de monitoramento;
d) dar ciência do acórdão que vier a ser proferido, assim como do relatório e do voto que o fundamentarem."
MANIFESTAÇÃO DO MINISTÉRIO PÚBLICO JUNTO AO TCU
	O Ministério Público junto ao TCU, representado pelo Procurador Sérgio Ricardo Costa Caribé, manifestou anuência com a proposta de encaminhamento oferecida pela unidade técnica, conforme o Parecer à peça 25, a seguir transcrito.
	"Trata-se de prestação de contas anual da Comissão de Valores Mobiliários (CVM) , relativa ao exercício de 2018.
A Controladoria-Geral da União (CGU) elaborou o relatório na peça 5, tendo certificado a regularidade das contas dos responsáveis (peça 6) . O resultado dos exames empreendidos pelo órgão de controle interno, notadamente voltados à supervisão dos auditores independentes pela CVM, contemplou as seguintes constatações:
inadequação do dimensionamento dos trabalhos de supervisão da CVM sobre os auditores independentes com maior concentração de mercado;
ausência de prioridade na avaliação de papéis de trabalho e de relatórios de auditoria;
ausência de critério que considere, nos planos bienais elaborados pela CVM, o cometimento de irregularidades de auditores independentes em outros países nos quais atuam;
existência de potenciais conflitos de interesse no programa de peer review determinado pela ICVM 308/1999, decorrentes das características comerciais do ramo de auditoria independente;
adoção de barreiras regulatórias que podem contribuir para a concentração verificada no mercado de auditoria independente;
termos de compromissos celebrados sem a demonstração de que seus objetivos são cumpridos.
No âmbito deste Tribunal, a instrução na peça 10 analisou os elementos contidos nos autos e propôs a realização de diligência à CVM, com vistas a esclarecer aspectos ligados aos indicadores e respectivas planilhas de construção, à composição do Comitê de Governança de Tecnologia da Informação e seus trabalhos em 2018, ao rol de responsáveis e às ressalvas do contador nas demonstrações contábeis.
De posse da resposta apresentada, a Secex Finanças elaborou a instrução na peça 22, por meio da qual propõe, com a concordância do corpo diretivo, julgar regulares as contas dos responsáveis arrolados nestes autos, posicionamento ao qual manifesto anuência.
Em relação aos apontamentos da CGU, dizem respeito a questionamentos acerca dos critérios de priorização de supervisão, metodologias utilizadas e aspectos que, no entender do órgão de controle interno, representariam fragilidades no programa de revisão pelos pares (peer review) e nos termos de compromisso firmados pela CVM.
Não obstante as colocações feitas no relatório, a leitura da manifestação da unidade jurisdicionada (peça 5, p. 24-45) traz esclarecimentos acerca de diversos aspectos não considerados no relatório de auditoria de gestão, os quais são capazes de elucidar os questionamentos motivadores das constatações. Tanto é assim que não houve sequer razão para a ressalva das contas, sendo suficientes as recomendações dirigidas à CVM.
Quanto à resposta à diligência, seus termos foram considerados na análise empreendida pela unidade técnica, a qual se prestou a pormenorizar os trabalhos realizados pela autarquia no exercício de 2018, revelando o direcionamento de seus esforços para o alcance de seus objetivos institucionais. O rol de responsáveis foi corrigido e as ressalvas do contador nas demonstrações contábeis foram esclarecidas pela CVM.
Ante as informações acima indicadas e considerando a inexistência de irregularidades capazes de macular a gestão dos responsáveis como um todo, afigura-se adequado o encaminhamento cogitado pela Secex Finanças.
Diante do exposto, este membro do Ministério Público de Contas junto ao TCU manifesta-se de acordo com a proposta formulada pela unidade técnica."

não há

Procurador Sergio Ricardo Costa Caribé.

PRESTAÇÃO DE CONTAS. EXERCÍCIO 2018. CONTAS REGULARES. QUITAÇÃO PLENA. DETERMINAÇÕES. CIÊNCIA AOS INTERESSADOS. ARQUIVAMENTO.

PRESTAÇÃO DE CONTAS (PC)

Secretaria de Controle Externo do Sistema Financeiro Nacional (SecexFinan).

Em análise, prestação de contas anual da Comissão de Valores Mobiliários (CVM) , relativa ao exercício de 2018.
2.	A Secretaria de Controle Externo do Sistema Financeiro Nacional e dos Fundos de Pensão (SecexFinanças) propõe, com a concordância do corpo diretivo, julgar regulares as contas dos responsáveis arrolados nestes autos (peças 22 a 24) .
3.	O Ministério Público junto ao TCU, representado pelo Procurador Sérgio Ricardo Costa Caribé, manifestou anuência com a proposta de encaminhamento oferecida pela unidade técnica (peça 25) .
4.	Considero que a instrução lançada pela SecexFinanças, que contou com a anuência do corpo dirigente daquela unidade técnica, realizou minuciosa análise a matéria em questão.
5.	Sendo assim, no mérito, acolho integralmente as conclusões presentes nos pareceres uniformes da unidade técnica, integralmente ratificadas pelo Ministério Público junto ao Tribunal, as quais adoto como razões de decidir. A análise empreendida pela SecexFinanças abordou com propriedade o assunto, de modo que se tornou despicienda a adução de novas considerações de fato e de direito sobre a matéria.
6.	Ante o exposto, Voto por que o Tribunal adote a minuta de acórdão que ora submeto à apreciação deste Colegiado.
TCU, Sala das Sessões, em 23 de novembro de 2021.
RAIMUNDO CARREIRO 
Relator